臺灣高等法院民事判決
109年度上易字第205號
上  訴  人  劉何鴛鴦
訴訟代理人  王文成律師
            翁振耘律師
            劉欣瑜  
被  上訴人  余軍領  
訴訟代理人  徐松龍律師
            蔡沂彤律師
上列當事人間請求履行買賣契約事件，上訴人對於中華民國108
年11月19日臺灣桃園地方法院107年度訴字第2823號第一審判決
提起上訴，被上訴人並為訴之追加，本院於109年8月20日言詞辯
論終結，判決如下：
    主    文
上訴駁回。
第二審訴訟費用（含追加部分）由上訴人負擔。
    事    實    及    理    由
一、程序方面：
    按「訴狀送達後，原告不得將原訴變更或追加他訴。但有下
     列各款情形之一者，不在此限：…二、請求之基礎事實同一
    者」，民事訴訟法第255條第1項第2款定有明文，並依同法
    第446條第1項適用於第二審程序。經查，被上訴人於原審以
    民法第266條第2項為請求權，嗣於本院追加民法第259條第1
    、2款為備位訴訟標的（見本院卷207頁筆錄）；上訴人反對
    其追加（見同頁筆錄）。由於追加之事實與原訴基礎事實相
    同，依上開規定，應准許被上訴人追加。
二、被上訴人主張：坐落桃園市○○區○○段000○000地號土地（下
    合稱系爭土地）共有人為訴外人何清童等人，何清童於民國
    （下同）77年過世，上訴人與其他繼承人共同繼承系爭土地
    。84年間，被上訴人向其購買系爭土地權利範圍12/120，被
    上訴人並交付價金新台幣（下同）100萬元；另在103年間簽
    立「應有部分讓售契約書」（下稱系爭契約）確認此情。但
    是系爭土地共有人已在同年以多數決方式出售系爭土地，買
    受人並興建集合住宅，致上訴人給付不能，自應返還前開價
    金。否則，被上訴人已在109年6月8日、7月10日催告上訴人
    履約未果，遂在同年8月5日解約；上訴人亦應返還前述價款
    。爰先位依據民法第266條第2項，備位依據民法第259條第1
    、2款訴請：上訴人應給付被上訴人100萬元，及自起訴狀繕
    本送達翌日起至清償日止，按年息5%計算之利息。並願供擔
    保請准宣告假執行等語。（未繫屬本院部分，不予贅述。被
    上訴人追加備位訴訟標的，已如前述）
三、上訴人則以：兩造從未成立買賣合意，上訴人也未收到100
    萬元價金。上訴人不識字，當時只是在一張紙簽名，不瞭解
    其文義；系爭契約所蓋印章也非上訴人印章，身分證影本則
    是委任被上訴人辦理其他事務，遭到越權濫用。即使契約為
    真，由於上訴人尚未取得應有部分，系爭土地即遭共有人出
    售，故停止條件未成就；依據訴外人吳何淵所提起原法院10
    5年度重家訴字第5號分割遺產事件（下稱105年另案）確定
    判決，上訴人應繼分係０元；故被上訴人不可能以100萬元承
    買其權利。何況，被上訴人未妥善處理何清童遺產，以致上
    訴人未能移轉應有部分，上訴人並無遲延責任可言。縱使給
    付不能，亦屬可歸責於被上訴人，無從向上訴人請求返還價
    金等語，資為抗辯。
四、原審就被上訴人前開請求，判決：上訴人應給付被上訴人10
    0萬元，及自107年11月27日起至清償日止按年息5%計算之利
    息；並為准免告假執行之宣告。
    上訴人不服而提起上訴，聲明：㈠原判決不利於上訴人部分
    廢棄。㈡上開廢棄部分，被上訴人第一審之訴及假執行之聲
    請均駁回。㈢追加之訴駁回。㈣第一、二審訴訟費用（除確定
    部分外，含追加部分）由被上訴人負擔。
    被上訴人答辯聲明：㈠上訴駁回。㈡第二審訴訟費用由（含
    追加部分）上訴人負擔。
五、兩造不爭執事項：（見本院卷第61、289、290頁）
　㈠關於系爭契約簽名欄之上訴人簽名，次頁身分證影本，上訴
    人不爭執其形式真正。（見原審卷第26、27頁，本院卷第69
    、71頁翻拍相片）
　㈡系爭土地本係何清童與他人共有，共有人依土地法第34條之1
    規定，於103年5月14日土地全部售予訴外人蔡宗明，並於10
    3年9月26日、103年9月29日辦畢移轉登記。另將何清童可分
    配價金，以原法院103年度存字第1360號、1361號事件，提
    存予何清童繼承人。（見原審卷㈢第2、9、323、326頁登記
    申請書、卷㈡第123、129、223、228頁異動索引，提存卷影
    印卷）
　㈢何清童於77年8月23日過世，上訴人為何清童繼承人之一。10
    5年另案二審判決即本院105年度重家上字第52號判決，認定
    上訴人應有部分為四分之一；嗣已確定。（原審卷㈠第9頁繼
    承系統表、第10-23頁判決書，第24頁確定證明）
　㈣上訴人可分得提存金為529萬2340元，上訴人於106年11月24
    日領取原法院103年度存字第1360號事件提存款。（見本院
    卷第119頁）
六、本件爭點為：㈠兩造是否合意訂立系爭契約？㈡被上訴人是否
    已交付100萬元予上訴人？㈢如兩造訂立系爭契約，上訴人是
    否構成給付不能？㈣上訴人是否構成給付遲延？茲就兩造論
    點分述如下。
七、關於兩造是否合意訂立系爭契約方面：
　㈠按「稱買賣者，謂當事人約定一方移轉財產權於他方，他方
    支付價金之契約」、「當事人就標的物及其價金互相同意時
　　，買賣契約即為成立」，民法第345條第1、2項定有明文。
　　次按「當事人主張有利於己之事實者，就其事實有舉證之責
    任…」，民事訴訟法第277條前段定有明文。又按事實有常
　　態與變態之分，其主張常態事實者無庸負舉證責任，反之，
　　主張變態事實者，則須就其所主張之事實負舉證責任（最高
    法院105年度台簡上字第16號判決意旨參照）。
　㈡被上訴人主張兩造在84年達成買賣合意，嗣在103年以系爭契
    約確認買賣關係，此有系爭契約在卷（見原審卷㈠第25-27頁
    、本院卷第67-71頁翻拍相片），且上訴人不爭執其上簽名
    與身分證影本之形式真正（見不爭執事項㈠）。依系爭契約
    內容：「一、讓售之標的：計土地二筆；㈠桃園縣○○鄉○○段0
    00000000○000000000地號土地，權利範圍120分之12，現登
    記為被繼承人何清童所有之土地，乙方（指上訴人）於辦理
    繼承登記完成後所取得之應有部分。㈡乙方確認已同意將上
    述繼承取得之土地應有部分出賣予甲方（指被上訴人）」、
    「二、㈠甲、乙雙方合意第一條所示土地應有部分之讓售價
    格為壹佰萬元整。…」，次頁即為兩造簽名欄位（見原審卷㈠
    第25-26頁、本院卷第67-69頁翻拍相片）。依上開資料，兩
    造於系爭契約已確認先前買賣關係，核與被上訴人主張相符
    ，堪信為真正。
　㈢上訴人固然辯稱其僅簽名於一張紙，不瞭解其文義；身分證
    影本則是先前委任被上訴人辦理其他事務，遭到越權濫用云
    云（見本院卷第245-246頁）。由於系爭契約簽名頁僅有雙
    方簽章資料，並無任何條款（見原審卷㈠第26頁、本院卷第6
    9頁翻拍相片）；則上訴人無端在並無任何條款之書面簽名
　　，實與常情不符，已難採信。參酌上訴人原表示自己年屆80
    歲，對前述文件並無印象；此後始不爭執簽名之真正（見原
    審卷第60頁、本院卷第289頁翻拍相片）；可知上訴人對當
    年簽名過程之記憶模糊，殊難採信其說詞。至於上訴人另稱
    被上訴人不可能以100萬元承買其權利，系爭契約目的是完
    成被上訴人與訴外人何寶所簽訂買賣契約等情（見本院卷第
    247-249頁）；充其量為兩造簽約動機，尚不影響系爭契約
    之效力。
八、關於被上訴人是否已交付100萬元予上訴人方面：　　
　㈠被上訴人主張其在84年已交付100萬元予上訴人，此有系爭契
    約第2條「㈠甲、乙雙方合意第1條所示土地應有部分之讓售
    價格為壹佰萬元整。乙方並確認已全數收訖價金無誤」可證
    （見原審卷㈠第25頁、本院卷第67頁翻拍相片）。堪認被上
    訴人確已交付100萬元價金予上訴人。
　㈡上訴人固然否認曾收到100萬元（見本院卷253-255頁）；然
    與前開記載不符，故本院無從採信此一說詞。　
九、關於上訴人是否構成給付不能方面：
　㈠按「因不可歸責於雙方當事人之事由，致一方之給付全部不
    能者，他方免為對待給付之義務；如僅一部不能者，應按其
    比例減少對待給付」、「前項情形，已為全部或一部之對待
    給付者，得依關於不當得利之規定，請求返還」，民法第26
    6條第1、2項定有明文。
　㈡經查，系爭土地本係何清童與他人共有，共有人依土地法第3
    4條之1規定，於103年5月14日土地全部售予訴外人蔡宗明
　　，並於103年9月26日、103年9月29日辦畢移轉登記。另將何
    清童可分配價金，以原法院103年度存字第1360號、1361號
    事件，提存予何清童繼承人；此為兩造所不爭（見不爭執事
    項㈡㈢），在客觀上，上訴人難以再移轉系爭土地一部分予被
    上訴人。何況，蔡宗明取得系爭土地後，已在其上興建公寓
    大廈，建物總數達111間（見原審卷㈡第3-101、201頁土地謄
    本）；依公寓大廈管理條例第4條第2項，基地無從與建物分
    離而單獨移轉基地所有權，應認上訴人已構成給付不能性質
    ，且係不可歸責於兩造。
　㈢上訴人辯稱其尚未取得應有部分，故買賣停止條件未成就；
　　或係可歸責於被上訴人之給付不能云云（見本院卷第251-25
    3頁）。惟系爭契約並未以上訴人取得應有部分為停止條件
    ；且系爭土地遭共有人決議出售，再由他人興建公寓大廈
　　，並非被上訴人所直接導致之結果。故上訴人此一辯詞，亦
    無可取。
　㈣系爭契約因不可歸責於兩造致給付不能，是以被上訴人依前
    開規定請求返還價金100萬元，自屬有據。
十、綜上所述，被上訴人依據民法第266條第2項，訴請：「上訴
    人訴人應給付被上訴人100萬元，及自起訴狀繕本送達翌日
    （即108年11月27日）起至清償日止，按年息5%計算之利息
　　」（除確定部分外）；為有理由，應予准許。是則原審准被
    上訴人此部分請求，並依其聲請為假執行之宣告，於法並無
    違誤。上訴意旨指摘原判決此部分不當，求予廢棄改判，為
    無理由，應予駁回。（被上訴人先位請求有理由，毋庸再論
    述其追加備位請求）
十一、至於兩造其餘攻擊、防禦方法及證據，經斟酌後，認均不
      足以影響本判決結果，自無逐一詳予論述之必要，併予敘
      明。
十二、據上論結，本件上訴為無理由，依民事訴訟法第449條第1
      項、第78條，判決如主文。
中　　華　　民　　國　　109 　年　　9 　　月　　3 　　日
                  民事第二十庭    
                    審判長法  官  吳燁山
                          法  官  林玉蕙
                          法  官  馬傲霜
正本係照原本作成。
不得上訴。
中　　華　　民　　國　　109 　年　　9 　　月　　3 　　日
　　　　　　　　　　　　  書記官  高婕馨